臺灣高等法院民事判決　　　　　　　　　 96年度上字第313號
上　訴　人　甲○○
訴訟代理人　呂理胡律師
　　　　　　唐永洪律師
被 上 訴人　游象財即祭祀公業莊毅管理人
　　　　　　游象財即祭祀公業游念管理人
共　　　同
訴訟代理人　詹順發律師
上列當事人間確認派下權存在事件，上訴人對於中華民國96年2
月27日臺灣桃園地方法院95年度訴字第817號第一審判決提起上
訴，本院於96年7月10日言詞辯論終結，判決如下：
    主  文
上訴駁回。
第二審訴訟費用由上訴人負擔。
    事實及理由
一、上訴人起訴主張：上訴人祖先游氏源於福建彰州，乾隆年間
    先祖由大陸遷徙來台，定居南崁，嗣11世士參公等18創設祖
    派下共同集資，於日據時期創設祭祀公業游念、祭祀公業莊
    毅（下稱系爭祭祀公業）於桃園蘆竹南崁下吉宅，每祖派1
    份共18會份，並購置田產做為後世子孫永遠奉祀之祭產。依
    日據時期土地登記簿記載，坐落南崁下百九番土地為系爭祭
    祀公業所有之祭產土地，於昭和15年（即民國29年）2月15
    日在新竹地方法院就確認共有權一事達成和解，以系爭祭祀
    公業於昭和14年4月8日全體派下員決議就部分土地解散，而
    將祭產土地登記為包括訴外人即系爭祭祀公業之派下員游貽
    貴在內等25人依持分共有，游貽貴為上訴人之親祖父，上訴
    人確為系爭祭祀公業之派下員。兩造前就系爭祭祀公業派下
    權是否存在有爭執，最高法院判決上訴人就系爭祭祀公業之
    派下權不存在部分發回本院更審後，經最高法院以程序裁定
    駁回，上訴人就系爭祭祀公業之派下權存否仍未獲確認，被
    上訴人既否認上訴人之派下權存在，上訴人在私法上地位即
    有受侵害之危險，自有即受確認判決之法律上利益，爰求為
    確認上訴人就系爭祭祀公業之派下權存在（原審判決上訴人
    敗訴，上訴人不服提起上訴），並上訴聲明：(一)原判決廢棄
    。(二)確認上訴人就系爭祭祀公業之派下權存在。
二、被上訴人則以：否認上訴人就系爭祭祀公業之派下權存在及
    其所提派下系統圖之真正。游貽貴雖曾任系爭祭祀公業管理
    人，然被上訴人係因游貽貴擔任管理人有勞務支出，始將百
    九番土地持分轉讓予游貽貴以為報酬，不得憑此推論游貽貴
    就系爭祭祀公業有派下權，且系爭祭祀公業之祭祀帳冊從無
    游貽貴領取房份盈餘之紀錄，亦不應以訴外人游景源、游景
    耀為系爭祭祀公業派下權人即逕認上訴人有派下權。另有關
    確認上訴人就系爭祭祀公業派下權不存在部分，業經本院79
    年度上字第200號判決理由詳述上訴人如何以偽造之聘請契
    約書、約定書、讓渡書偽冒為派下權人據以主張派下權及不
    可採之理由。退萬步言，縱認游貽貴就系爭祭祀公業有派下
    權，其早於昭和15年5月25日即將其派下權歸就予訴外人游
    敬順，上訴人就系爭祭祀公業並無派下權等語，資為抗辯，
    並答辯聲明：上訴駁回。
三、兩造不爭執事項：
  (一)系爭祭祀公業游念係由游氏11世士參公等18創設祖派下共同
    創設於桃園蘆竹南崁下48號，依合約字方式，由早已分財異
    居之子孫，提供其私人財產而設立之公業，被上訴人為系爭
    祭祀公業之派下，系爭祭祀公業之享祀人雖為2人以上，惟
    實質上應為1個祭祀公業。
  (二)游貽貴為上訴人之親祖父，曾任系爭祭祀公業之管理人。
  (三)依日據時期土地登記簿記載，坐落南崁下百九番土地為系爭
    祭祀公業所有之祭產土地，於昭和15年2月15日在新竹地方
    法院就確認共有權一事達成和解，以系爭祭祀公業於昭和14
    年4月8日全體派下員決議就部分土地解散，而將祭產土地登
    記為包括游貽貴在內等25人依持分共有。
  (四)兩造前就系爭祭祀公業派下權是否存在有爭執，最高法院判
    決上訴人就系爭祭祀公業派下權不存在部分發回本院更審後
    ，再經最高法院以程序裁定駁回，上訴人就系爭祭祀公業之
    派下權存否仍未獲確認。
  (五)大正4年4月6日製作之聘請契約書及大正4年3月6日製作之約
    定書業經三審刑事判決確定係屬偽造（原法院80年度訴字第
    933號、本院87年度重上更字(六)字第72號、最高法院91年度
    台上字第3782號）。
  (六)游景源、游景耀為系爭祭祀公業派下權人。
四、上訴人主張伊為系爭祭祀公業之派下員云云，為被上訴人所
    否認，並以前開情詞置辯，經查：
  (一)按當事人主張有利於己之事實者，就其事實有舉證之責任，
    民事訴訟法第277條前段定有明文。上訴人主張伊為系爭祭
    祀公業之派下員，自應就此事實負舉證責任。查上訴人主張
    系爭祭祀公業之起源為11世士參公等18人共同集資創設，於
    日據時期創設於桃園蘆竹南崁下吉宅，每祖派1份共18會份
    等情，惟上訴人前於本院79年度重上字第200號游輝烈等人
    訴請確認系爭祭祀公業派下權存在事件審理中則陳稱系爭祭
    祀公業為其祖先游貽貴所獨資捐助創設，主張祇有伊為系爭
    祭祀公業之派下員而有派下權存在等語（原審卷106、115頁
    ），則有關系爭祭祀公業之起源究竟為何？上訴人前後陳述
    已有不一；另上訴人於上開事件所提出證明其為派下權人之
    約定書及聘請管理人契約書（原審卷133-134頁）均為私文
    書，已為被上訴人否認其真正，且該約定書及聘請契約書之
    製作日期均載為日據時期大正4年，惟其內容記載「特聘：
    游四海為本祭祀公業管理人」、「茲因為：... 鄙人願意：
    ... 恐口無憑，特立此為照」之用語，均屬現代之用語而非
    日據大正年間之用語，其所使用之冒號「：」乃民國8年（
    即大正8年）教育部頒布新式標點符號所新增（該卷宗122頁
    ），則在大正4年所製作之聘請契約書實無使用冒號「：」
    之可能，足證該聘請契約書及約定書非大正4年所製作，且
    上開2紙文書業據本院89年度重上更(六)字第72號刑事案件認
    定係上訴人與訴外人游秀雄所偽造，判決上訴人行使偽造文
    書處有期徒刑6月確定，有該刑事判決可稽（原審卷159-185
    頁），是該約定書及聘請管理人契約書不足證明上訴人所主
    張之事實為真實。
  (二)又按確定判決之既判力，固以訴訟標的經表現於主文判斷事
    項為限，判決理由雖無既判力，但法院於判決理由中，就訴
    訟標的以外，當事人主張之重要爭點，若本於當事人事實審
    言詞辯論之結果已為判斷時，對此重要爭點所為之判斷，除
    有顯然違背法令，或當事人已提出新訴訟資料，足以推翻原
    判斷之情形外，法院在判斷之同時，應解為同一當事人就該
    已經法院判斷之重要爭點之法律關係，不得作相反之主張或
    判斷，始符民事訴訟上誠信原則，此即學理上所謂爭點效、
    禁反言（最高法院91年度台上字第790號判決參照）。查系
    爭祭祀公業係由游氏士參祖等18創祖派下，於日據時期明治
    年間共同創設於桃園蘆竹南崁下48號，依合約字方式，由早
    已分財異居之子孫，提供私人財產而設立之合約字祭祀公業
    ，被上訴人為系爭祭祀公業之派下，系爭祭祀公業之享祀人
    雖為2人以上，惟實質上本應為1個祭祀公業，且列名之房份
    分別為：士參公、祖壽公、承祖公、世奢公、德愛公、永愿
    公、德雙公、永禎公、世坪公、接興公、永泉公、世角公、
    世烷公、娘盛公、世戴公、世簞公、七張公、德從公；代表
    各房份之派下權人則為：訴外人游輝烈、游輝隆、游象經、
    游象撫、游象謙、游象徵、游象財、游景成、游金瑞、游景
    村、游景源、游景耀、游明仁、游景諒、游阿來、游阿財等
    事實，業據本院79年度重上字第200號及最高法院81年度台
    上字第538號民事確定判決認定在案，並於該案判決理由中
    敘明甚詳（原審卷92-132頁），上訴人主張伊為系爭祭祀公
    業之派下，即應就其歸屬於前述何房份負舉證責任，惟上訴
    人始終否認業據前案判決所認定之系爭祭祀公業房份，並主
    張系爭祭祀公業應為其所主張之16世祖游貽貴在日據時期頗
    有財富，為紀念12世之世永與世奢一同來台無嗣及護院拳師
    之恩公莊毅無嗣，於大正4年3月6日出資，向原游念、莊毅
    公祠管理人即訴外人游旺購買該公祠田園所設立等情，上訴
    人既未承認前述房份之存在，自無法舉證其屬何房份之派下
    ，故上訴人就此顯已無法負舉證責任。
  (三)上訴人雖主張依日據時期土地登記簿記載，坐落南崁下百九
    番土地為系爭祭祀公業所有之祭產土地，昭和15年2月15日
    ，在新竹地方法院曾就確認共有權一事達成和解，以系爭祭
    祀公業於昭和14年4月8日全體派下員決議解散，而將祭產土
    地登記為包括系爭祭祀公業之派下員游貽貴在內等25人依持
    分共有，游貽貴及其父游王順曾任系爭祭祀公業管理人，游
    貽貴為伊親祖父，伊確為系爭祭祀公業之派下員云云，惟依
    臺灣民事習慣調查報告，臺灣在日據時期對祭祀公業管理人
    之資格，習慣上尚無何限制，祇需具有意思能力之自然人即
    可，選任派下以外之人為管理人亦屬有效（見該調查報告73
    3頁），游貽貴雖曾任系爭祭祀公業管理人，然被上訴人辯
    稱因游貽貴擔任管理人有勞務支出，始將百九番土地持分七
    百二十分之十八轉讓予游貽貴以為報酬等語，參諸上開所述
    及系爭祭祀公業歷年來之祭祀帳冊（原審卷(二)8-107頁），
    上訴人除其先祖游貽貴曾以管理人身分支領車馬費津貼外，
    均未有以派下權人身分領取房份盈餘之記載，上訴人自游貽
    貴以下後代，亦均無參與系爭祭祀公業之記載，該帳冊皆由
    被上訴人所保管，系爭祭祀公業之祠廟、祭田亦均由被上訴
    人管領使用，上訴人始終未曾參與，且遷離桃園，遠居台中
    ，以及系爭祭祀公業之公廟門牌為南崁下48號，而上訴人於
    77年間向桃園縣蘆竹鄉公所申請核發派下證明時提出之申報
    書卻將系爭祭祀公業之公廟門牌載為南崁下48號之1，業經
    前述案件履勘現場查明在案（原法院79年度訴字第1764號卷
    宗62-65頁、本院79年度重上字第200號卷138-141頁），暨
    上訴人若有派下權，何須於77年偽造上開約定書及聘請管理
    人契約書等以偽報其權利等情，足見被上訴人抗辯上訴人之
    先祖游貽貴雖登記為系爭祭祀公業之管理人，但非派下等語
    ，尚非無據，自不得僅憑游貽貴及其父游王順曾任系爭祭祀
    公業之管理人，即據此推論游貽貴就系爭祭祀公業有派下權
    。至上訴人所提出之系爭祭祀公業規約（本院卷94-97頁）
    ，兩造均陳稱係於82年5月21日所訂立，系爭祭祀公業除此
    規約外，並無其他規約等語（本院卷98頁背面），查該規約
    既係於兩造涉訟後之82年5月21日始訂立，則其有關系爭祭
    祀公業派下員資格及公業管理人以選任派下員代表1人擔任
    等規定，自不足據為有利於上訴人之認定。另因系爭祭祀公
    業係屬合約字之祭祀公業，已如上述，即需出資者之後代方
    有派下權，自亦不得以游王順為有派下權之游景源、游景耀
    （按游景源、游景耀之父游貽德於大正11年即領有「永泉」
    房份之盈餘紀錄，並經上開民事確定判決確認就系爭祭祀公
    業派下權存在）之祖父，游貽貴為游王順之子，即逕認上訴
    人有派下權；況派下權基於派下之意思可以自由轉讓（見上
    開調查報告741頁），游貽貴早於昭和15年5月25日即將其就
    百九番土地之持分出賣予游敬順，亦有日據時期土地謄本可
    稽（原審卷74頁），是被上訴人辯稱縱認游貽貴就系爭祭祀
    公業有派下權，其早於昭和15年5月25日即將其派下權歸就
    予訴外人游敬順，上訴人自無派下權，上訴人非系爭祭祀公
    業之派下等語，應屬可採。
五、綜上所述，上訴人既未能舉證證明其為系爭祭祀公業之派下
    ，則上訴人請求確認其就系爭祭祀公業之派下權存在，自屬
    不應准許。從而，原審所為上訴人敗訴之判決，核無違誤，
    上訴論旨指摘原判決不當，求予廢棄改判，為無理由。
六、兩造其餘之攻擊或防禦方法及未經援用之證據，經本院斟酌
    後，認為均不足以影響本判決之結果，自無逐一詳予論駁之
    必要，併此敘明。
七、據上論結，本件上訴為無理由，依民事訴訟法第449條第1項
    、第78條，判決如主文。
中　　華　　民　　國　　96　　年　　7 　　月　　24　　日
　　        　　　　民事第十五庭
　　　　　　　　　　　  審判長法　官  林恩山
                              法　官  郭松濤
                              法  官  陳駿璧
正本係照原本作成。
如不服本判決，應於收受送達後20日內向本院提出上訴書狀，其
未表明上訴理由者，應於提出上訴後20日內向本院補提理由書狀
（均須按他造當事人之人數附繕本）上訴時應提出委任律師或具
有律師資格之人之委任狀；委任有律師資格者，另應附具律師資
格證書及釋明委任人與受任人有民事訴訟法第466條之1第1項但
書或第2項（詳附註）所定關係之釋明文書影本。
中　　華　　民　　國　　96　　年　　7 　　月　　25　　日
　　　　　　　　　　　　　　　書記官  黃  愛
附註：
民事訴訟法第466條之1（第1項、第2項）：
對於第二審判決上訴，上訴人應委任律師為訴訟代理人。但上訴
人或其他法定代理人具有律師資格者，不在此限。
上訴人之配偶、三親等內之血親、二親等內之姻親，或上訴人為
法人、中央或地方機關時，其所屬專任人員具有律師資格並經法
院認為適當者，亦得為第三審訴訟代理人。
